臺灣臺中地方法院民事判決　99年度訴字第2590號
原　　　告　聖旭有限公司
法定代理人　莊耀輝
訴訟代理人　藍振芳
　　　　　　施慧貞
被　　　告　聖貿國際股份有限公司
法定代理人　張健志
訴訟代理人　蔡佩如
上列當事人間請求給付貨款事件，本院於民國100年4月21日言詞
辯論終結，判決如下：
    主    文
原告之訴駁回。
訴訟費用由原告負擔。
    事實及理由
甲、程序方面：
    按「稅捐之徵收，優先於普通債權。」、「法人、合夥或非
    法人團體解散清算時，清算人於分配賸餘財產前，應依法按
    稅捐受清償之順序，繳清稅捐。清算人違反前項規定者，應
    就未清繳之稅捐，負繳納義務。」為稅捐稽徵法第6條第1項
    、第13條分別所明定。次按「法人至清算終結止，在清算之
    必要範圍內，視為存續。」及「解散之公司除因合併、分割
    或破產而解散者外，應行清算。」、「解散之公司，於清算
    範圍內，視為尚未解散。」、「清算人之職務如左：一、了
    結現務。二、收取債權，清償債務。三、分派盈餘或虧損。
    四、分派賸餘財產。」、「公司變更章程、合併、解散及清
    算，準用無限公司有關之規定。」亦為民法第40條第2項及
    公司法第24條、第25條、第84條第1項、第113條所規定。又
    「…二、查公司於清算完結，將表冊提經股東會承認後，依
    公司法第92條第1項、第331條第4項之規定，尚須向法院聲
    報備查，惟向法院聲報，僅為備案之性質，法院所為准予備
    查之處分，並無實質上之確定力，是否發生清算完結之效果
    ，應視是否完成『合法清算』而定，若尚未完成合法清算，
    縱經法院為准予清算完結之備查，仍不生清算完結之效果。
    三、按法人至清算終結止，在清算之必要範圍內視為存續，
    民法第40條第2項定有明文，公司亦為法人組織，其人格之
    存續，自應於合法清算終結時始行消滅。…公司人格自未消
    滅，稽徵機關不待法院撤銷准予備查之裁定，即對該公司追
    繳欠稅或補徵稅款及處罰，於法並無不合。」及「關於清算
    之公司何時始生清算完結法人人格消滅之效果等疑義…二、
    查民法、非訟事件法及公司法雖分別設有關於法人或公司解
    散、清算之規定，惟公司亦為法人之一種，…又法人人格之
    消滅，依民法、公司法等有關規定，均以完成合法清算為前
    提，如尚未完成合法清算，縱經法院為准予清算完結之備查
    ，仍不生清算完結之效果，法人人格即仍未消滅。…」司法
    院秘書長民國（下同）84年3月22日（84）秘台廳民三字第0
    4686號及84年6月22日（84）秘臺廳民三字第10876號函釋有
    案。另「…清算人如有不法行為，明知公司尚有違章漏稅情
    事，為逃避納稅義務，於造具表冊時故為虛偽之記載，或違
    背公司法第88條或第327條規定之清算程序，怠於通知稽徵
    機關申報債權，則縱已辦理清算完結手續，將表冊送經股東
    或股東會承認，並向法院聲報備查，依同法第92條但書及第
    331條第3項但書規定，清算人之責任並未解除，自亦不生清
    算完結之效果，其公司法人人格仍視為存續。」等情，復經
    財政部68年7月31日台財稅第35267號函釋在案。經查，本件
    原告於86年4月19日向臺灣省政府建設廳申請解散登記，經
    該廳於86年4月19日准予解散登記，雖清算人莊耀輝遲至90
    年4月25日向本院聲請清算人就任，並經本院民事庭以90年
    5月11日中院洋民儀90司字87第35972號函准予備查在案，惟
    此亦不影響原告於86年4月19日解散即應進行清算程序。再
    者，原告於85至86年間短漏報銷售額新臺幣（下同）4267萬
    6115元，未依法開立統一發票及未給與他人合法憑證之違章
    漏稅情事，經原告申請復查，案經復查決定確定，有臺中縣
    稅捐稽徵處91年7月22日中縣法字第09103157002號復查決定
    書附原處分卷可稽，清算人莊耀輝明知該公司尚有違章漏稅
    情事，卻怠於通知稽徵機關申報債權，依財政部68年7月31
    日台財稅第35267號函釋，該公司縱已辦理清算完結手續，
    清算人之責任仍未解除，自亦不生清算完結之效果，則公司
    法人人格仍視為存續，本件並無當事人能力之問題，合先敘
    明。
乙、實體方面：
一、原告起訴主張：被告聖貿國際股份有限公司於86年3月4日辦
    理設立公司登記，原告聖旭有限公司則於86年4月19日辦理
    公司解散登記，並於91年3月14日辦理清算完結事件准予備
    查，原告於清算期間之86年4月22日至同年5月9日亦將價值
    409萬7080元之資產及存貨出售予被告，惟兩造交易當時並
    無交易資金流程，詎遭財政部臺灣省中區國稅局先後以96年
    9月10日中區國稅徵字第0960047118號、99年10月28日中區
    國稅徵字第0990053307號函請原告提供買賣交易資金證明文
    件並依法繳納稅捐，然被告拒絕給付貨款之核對，原告因而
    清算未完結不能註銷欠稅，為此爰依民法第345條規定提起
    本件訴訟。並聲明：被告應給付原告409萬7080元。
二、被告則以：原告因行政訴訟註銷欠稅事件遭臺中高等行政法
    院99年度訴字第181號判決原告之訴駁回，原告遂藉詞於86
    年4月間其將存貨409萬7080元售予被告公司至今尚查無交易
    資金流程，致原告清算未完結不能註銷欠稅，請求被告給付
    前揭貨款．惟該筆交易貨款於86年交易當時，被告確已支付
    予原告，縱被告公司無法提示13年前之交易資金流程，本件
    亦因民法第l27條第1項第8款之規定時效已完成。準此，被
    告公司已無任何義務負舉證責任，且該年度帳務憑證保存年
    限依商業會計法第38條第1項規定會計憑證5年的保存期限及
    同法第2款規定會計帳簿10年的保存期限，且該等資料均因
    九二一地震關係而滅失。綜上所述，被告公司拒絕原告核對
    系爭交易之處理，洵屬有據。並聲明：駁回原告之訴。
三、本件兩造間不爭執之事項：
  (一)原告於86年4月19日向臺灣省政府建設廳申請解散登記，經
    該廳於86年4月19日准予解散登記，清算人莊耀輝於90年4月
    25日向本院聲請清算人就任，並經本院民事庭以90年5月11
    日中院洋民儀90司字87第35972號函准予備查。
  (二)財政部臺灣省中區國稅局99年10月28日中區國稅徵字第0990
    053307號函：「說明：二、查聖旭有限公司（原告）申請註
    銷欠稅事件，業經臺中高等行政法院99年8月26日99年度訴
    字第181號判決駁回確定在案，合先敘明。次查有關稅捐之
    徵收應依稅捐稽徵法之規定，台端主張適用民法規定，請求
    權2年不行使而消滅，顯屬誤解，貴公司欠稅目前繫屬法務
    部行政執行署臺中行政執行處，按稅捐稽徵法第23條規定，
    迄今尚未逾徵收期間；末查本局並無對貴公司各股東另行核
    發稅單，仍請台端恪遵清算人（即莊耀輝）之法定職務，依
    法繳納稅捐，以利清算事務之進行。」
  (三)法務部行政執行署臺中行政執行處100年2月10日中執義91年
    營稅執特專字第00175494號命令：「說明：一、本處91年度
    營稅執特專字第175494號、92年度營稅執特專字第44049號
    、92年度贏所稅執專字第129870號、93年度營所稅執特專字
    第25579號至25580號（移送案號：WＺ0000000000等）義務人
    聖旭有限公司（統一編號：00000000）之營業稅法執行事件
    ，義務人截至民國100年2月18日止，尚滯欠公法上金錢給付
    義務新台幣1714萬3729元（滯納利息及執行必要費用另計）
    ，…。」
四、本件兩造間爭執之所在厥為：原告請求被告給付貨款409萬
    7080元是否有理由？茲說明如下：
  (一)按債權人受領他種給付以代原定之給付者，其債之關係消滅
    ，民法第319條定有明文，此即代物清償，故所謂代物清償
    須債務人以代原定給付之意思為他種給付，債權人之受領他
    種給付亦係以許代原定給付之意思為之者，始足當之。而代
    物清償係一種消滅債之方法，為要物契約，其成立除當事人
    之合意外，必須現實為他種給付，倘他種給付需經辦理過戶
    登記，則以經登記即成立代物清償，代物清償經成立者，無
    論他種給付與原定之給付其價值是否相當，債之關係均歸消
    滅。
  (二)經查，被告雖未以現金給付買賣價金409萬7080元，惟被告
    以代原告公司給付其公司之員工薪水、營業稅、營利事業所
    得稅及貨款作為支付存貨之買賣價金，此亦為原告訴訟代理
    人到庭自承在卷（見本院100年4月21日言詞辯論筆錄第2頁
    ）。是被告既已代原告付公司員工薪水、營業稅、營所稅及
    貨款作為支付存貨之買賣價金，且原告亦未為反對之意思表
    示，依民法第319條之規定，兩造間之代物清償契約業已成
    立生效，系爭代物清償契約既已有效成立，原告自不得再主
    張被告應給付系爭貨款，原告上開主張，尚難為其有利之認
    定，被告辯稱系爭貨款債務業已消滅等語，應堪採信。
  (三)綜上所述，系爭買賣貨款業經被告以代原告付公司員工薪水
    、營業稅、營所稅及貨款作為支付存貨之買賣價金，堪予認
    定。從而，原告依據兩造間買賣契約之法律關係，請求被告
    給付系爭409萬7080元之貨款，為無理由，應予駁回。
五、本件事證已臻明確，兩造其餘攻擊防禦及舉證，於本件事實
    認定及判決結果不生影響，茲不一一論列，附為敘明。
六、結論：本件原告之訴為無理由，並依民事訴訟法第78條判決
    如主文。
中    華    民    國   100    年    4     月    29    日
                  民事第四庭    法  官  夏一
上正本係照原本作成。
如對本判決上訴，須於判決送達後20日內向本院提出上訴狀。如
委任律師提起上訴者，應一併繳納上訴審裁判費。
中    華    民    國   100    年    4     月    29    日
                                書記官  林玉門